【裁判字號】    96,交聲,1531
【裁判日期】    970331
【裁判案由】    違反道路交通管理處罰條例聲明異議
【裁判全文】
臺灣士林地方法院交通事件裁定        96年度交聲字第1531號
原處分機關  臺北市交通事件裁決所
異  議  人
即受處分人  甲○○
上列異議人即受處分人因違反道路交通管理處罰條例案件，對於
臺北市交通事件裁決所民國96年7 月12日北市裁四字第裁22-AEU
367052號裁決聲明異議（原舉發案號：臺北市政府警察局舉發違
反道路交通管理事件通知單北市警交字第AEU367052 號），本院
裁定如下：
    主  文
原處分關於甲○○汽車駕駛人，駕駛汽車經測試檢定酒精濃度超
過規定標準，處罰鍰新臺幣肆萬玖仟伍佰元部分撤銷。
上開罰鍰撤銷部分，甲○○不罰。
    理  由
一、按汽車駕駛人飲用酒類後其吐氣所含酒精濃度超過每公升0.
    25毫克以上者，不得駕車，道路交通安全規則第114 條第2
    款定有明文；又按民國91年7 月3 日公布、同年9 月1 日施
    行之道路交通管理處罰條例第35條第1 項第1 款規定，汽車
    駕駛人，駕駛汽車經測試檢定酒精濃度超過規定標準者，處
    新臺幣（下同）15,000元以上60,000元以下罰鍰，並當場移
    置保管其車輛及吊扣其駕駛執照1 年，查該條例第35條第1
    項第1 款規定，於94年12月28日修正如下：汽車駕駛人，駕
    駛汽車經測試檢定酒精濃度超過規定標準者，處15,000元以
    上60,000元以下罰鍰，並當場移置保管該汽車及吊扣其駕駛
    執照1 年，該規定經行政院於95年6 月23日以院臺交字第09
    50087685號令發布於95年7 月1 日施行。另按汽車駕駛人，
    有第35條第1 項規定之情形者，應接受道路交通安全講習，
    道路交通管理處罰條例第24條第1 項第2 款亦定有明文。
二、原處分意旨略以：異議人即受處分人甲○○於95年4 月28日
    下午7 時43分許，駕駛車牌號碼EV-4283 號自小客車行經臺
    北市北投區○○○路與稻香路路口時，經警當場攔車稽查，
    依法製單舉發「服用酒類駕車經測試為0.75MG/L」之違規行
    為，爰依道路交通管理處罰條例第35條第1 項第1 款規定，
    處罰鍰49,500元及吊扣駕駛執照1 年（吊扣駕照處分1 年部
    分已自95年5 月1 日起至96年4 月30日止執行完畢）。
三、異議意旨略以：依據95年2 月5 日生效之行政罰法第26條所
    揭示之一事不兩罰原則，刑事罰優於行政罰，警察對於酒駕
    者，已確定移送刑事偵辦者，不得另行科以罰鍰，但仍可吊
    扣駕照。伊經舉發日期為95年4 月28日，行政罰法業已有效
    施行，伊之違規行為既經臺灣士林地方法院檢察署裁處緩起
    訴處分，伊亦已依緩起訴處分命令通知書之規定，向財團法
    人現代婦女基金會支付處分金40,000元，雖謂緩起訴處分未
    留下前科，但也有處分期間，規範伊於期間內不得再犯同樣
    或類似之錯誤，否則加重刑罰，此無異為刑事處罰之一種，
    若伊已受刑事處罰，依前揭一事不兩罰原則，當無再受行政
    罰鍰處分之理，據此聲明異議云云。
四、經查：
  (一)按道路交通管理處罰條例所規定之罰則本質上係屬行政罰，
    此由該條例中就交通違規行為所定法律效果包括罰鍰、記點
    、吊扣證照等行政罰觀之甚明（參照行政罰法第1 條、第2
    條將罰鍰、吊扣證照處分均定為行政罰），是違反道路交通
    管理處罰條例之裁罰事件，自有行政罰法之適用。
  (二)次按94年2 月5 日公布，95年2 月5 日施行之行政罰法第26
    條規定：「一行為同時觸犯刑事法律及違反行政法上義務規
    定者，依刑事法律處罰之。但其行為應處以其他種類行政罰
    或得沒入之物而未經法院宣告沒收者，亦得裁處之。前項行
    為如經不起訴處分或為無罪、免訴、不受理、不付審理之裁
    判確定者，得依違反行政法上義務規定裁處之。」其所揭示
    之所謂「一事不二罰」原則，探究其立法目的，無非以一行
    為同時觸犯刑事法律及違反行政法上義務規定時，由於刑罰
    與行政罰同屬不法行為之制裁，而刑罰之懲罰作用較強，依
    刑事法律處罰即足資警惕，實無一事二罰再處行政罰之必要
    ，但罰鍰以外之沒入或其他種類行政罰，因兼具維護公共秩
    序之作用，為達行政目的，行政機關仍得併予裁處。又此所
    稱「其他種類行政罰」，係指違反行政法上之義務應受「裁
    罰性」之「不利處分」而言，依行政罰法第2 條規定，應包
    括限制或禁止行為之吊扣證照處分及警告性之講習處分在內
    。至於刑事訴訟法第253 條之1 所指之緩起訴處分，係介於
    起訴與微罪職權不起訴間之緩衝設計，而在內容及要件上與
    依刑事訴訟法第252 條所為之不起訴處分均有所不同，又檢
    察官對被告為緩起訴處分時，依刑事訴訟法第253 條之2 第
    1 項規定對被告所為之指示及課予之負擔，雖非刑罰，但對
    被告迭有財產減少及自由受限之影響，性質上可謂刑事處分
    ，且緩起訴制度雖以特別預防為優先考量，但在具體個案決
    定上，實亦達到一般預防的作用及報應理念，基於一行為不
    二罰原則，異議人既已就其行為受到刑事處分，自不應因同
    一行為再受到國家的處罰（臺灣高等法院暨所屬法院96年法
    律座談會刑事類提案第36號研討結果參照）。又緩起訴處分
    確定後雖有使被告免於刑事訴追之效果，與不起訴處分之效
    果相同，但觀諸刑事訴訟法第253 條之1 第1 項係於91年2
    月8 日增訂，行政罰法則於94年2 月5 日公布，制定在後之
    行政罰法第26條第2 項僅臚列「不起訴處分或無罪、免訴、
    不受理、不付審理之裁判確定者」，得依違反行政法上義務
    規定裁處之，並未將「緩起訴處分」此一要件納入規範，則
    此立法意旨應係立法者有意排除，而非法律漏洞。故檢察官
    為緩起訴處分時如已對異議人課予指示及負擔，應視為異議
    人已依刑事法律受到處罰，則於緩起訴處分確定後，自不得
    再處以行政罰鍰。從而，汽車駕駛人之酒後駕車行為，經測
    試檢定酒精濃度超過規定標準時，其既違反道路交通管理處
    罰條例第35條第1 項第1 款所定之行政法上義務，同時又觸
    犯刑法第185 條之3 公共危險罪之刑事法律，則道路交通主
    管處罰機關依上開行政罰法第26條第1 項但書規定，得對異
    議人處以其他種類行政罰之情形外，關於罰鍰部分，則應依
    行政罰法第26條及道路交通管理處罰條例第10條規定，移送
    地方法院檢察署處理。於移送後，除有行政罰法第26條第2
    項所定不起訴等事由，得依違反行政法上義務規定另行裁處
    者外，即不得再依道路交通管理處罰條例第35條第1 項第1
    款規定，裁處異議人罰鍰之行政罰。
  (三)本件異議人即受處分人甲○○於95年4 月28日下午7 時43分
    許，駕駛車牌號碼EV-4283 號自小客車，行經臺北市北投區
    ○○○路與稻香路路口時，因服用酒類駕車，經警攔停盤查
    ，並對其進行呼氣酒精濃度測試，當場測得其呼氣酒精濃度
    達每公升0.75毫克等情，業據異議人自承在卷，並有臺北市
    政府警察局北市警交字第AEU367052 號舉發違反道路交通管
    理事件通知單及異議人酒測單1 紙附卷可稽，足認其確有原
    處分所認定之酒後駕車之交通違規行為無訛。又異議人同一
    酒後駕車之行為，因同時觸犯刑法第185 條之3 之公共危險
    罪，經臺灣士林地方法院檢察署檢察官以95年度偵字第7316
    號為緩起訴處分，令異議人應於緩起訴處分確定後6 個月內
    向財團法人現代婦女教育基金會支付40,000元整，緩起訴期
    間為1 年，嗣異議人於95年8 月7 日劃撥40,000元予該基金
    會完畢，此有臺灣士林地方法院檢察署95年度偵字第7316號
    檢察官緩起訴處分書及郵政劃撥儲金存款收據影本1 紙附卷
    可憑。此緩起訴處分附加條件之履行固非刑法所定刑罰之種
    類，然已對異議人名譽、心理產生相當制約並影響被告之財
    產權等權益，應可實質該當行政罰法第26條第1 項之「依刑
    事法律」之刑事處分規定。是以，揆諸前揭說明，異議人既
    因同一酒後駕車行為同時觸犯刑法及違反行政法上義務，其
    中刑事部分並經檢察官為緩起訴處分確定，則原處分機關依
    道路交通管理處罰條例第35條第1 項第1 款規定，對異議人
    上開酒後駕車之違規行為予以裁罰時，除其行為應處以其他
    種類行政罰即吊扣駕駛執照1 年及施以道路交通安全講習部
    分（詳後述），仍得予以裁處外，就異議人違反行政法上義
    務而受罰鍰49,500元部分，依行政罰法第26條第1 項前段規
    定，即不得再依上揭道路交通管理處罰條例等規定裁罰之，
    是異議人此部分之異議，為有理由，自應由本院撤銷該部分
    之原處分，諭知不罰。
五、又查，行政罰法業已於95年2 月5 日生效施行，查該法第4
    條及第5 條規定，違反行政法上義務之處罰，以行為時之法
    律或自治條例有明文規定者為限。行為後法律或自治條例有
    變更者，適用行政機關最初裁處時之法律或自治條例。但裁
    處前之法律或自治條例有利於受處罰者，適用最有利於受處
    罰者之規定。按91年7 月3 日公布、同年9 月1 日施行之道
    路交通管理處罰條例第35條第1 項第1 款規定，汽車駕駛人
    ，駕駛汽車經測試檢定酒精濃度超過規定標準者，處15,000
     元 以上60,000元以下罰鍰，並當場移置保管其車輛及吊扣
    其駕駛執照1 年。查該條例第35條第1 項第1 款規定，於94
    年12月28日修正如下：汽車駕駛人，駕駛汽車經測試檢定酒
    精濃度超過規定標準者，處15,000元以上60,000元以下罰鍰
    ，並當場移置保管該汽車及吊扣其駕駛執照1 年，該規定經
    行政院於95年6 月23日以院臺交字第0950087685號令發布於
    95年7 月1 日施行，此有道路交通管理處罰條例法規沿革表
    1 份附卷可按。本件事發行為之時間點為95年4 月28日，行
    政機關最初裁處時之時間點為96年7 月12日，是以本院審認
    適用本件之處罰條文係以最有利於受處罰者之規定為依據，
    經比較新舊法之結果，其修正條文規定僅係用語之修正，並
    無有利不利之情形，自應適用行政機關最初裁處時即95年7
    月1 日施行之條文，併此指明。
六、至於原處分諭知吊扣異議人駕照處分1 年部分，已於95年5
    月1 日起至96年4 月30日止執行完畢，此有一次裁決自由發
    揮明細表1 份附卷可按，另原處分雖漏未諭知異議人應接受
    道路交通安全講習，然異議人業已於95年5 月25日接受道路
    交通安全講習執行完畢，並已銷案，此有道安講習通知單證
    號查詢排程列印單1 份在卷可憑，而異議人就此2 部分並未
    聲明異議，附此敘明。
據上論斷，應依道路交通案件處理辦法第20條前段，裁定如主文
。
中    華    民    國    97    年    3     月    31    日
                  交通法庭法  官    黃潔茹
以上正本證明與原本無異。
如不服本裁定應於送達後5 日內向本院提出抗告狀。
                          書記官    柳瑞宗
中    華    民    國    97    年    3     月    31    日


司法院資訊處製作；財團法人民間司法改革基金會備份。
